臺灣臺南地方法院民事判決　　　　　　　 99年度訴字第871號
原　　　告　陳楊盆
訴訟代理人　陳俊傑
被　　　告　臧駿
訴訟代理人　李玉萍
上列被告因過失傷害案件，原告提起刑事附帶民事訴訟，請求侵
權行為損害賠償，經本院刑事庭裁定（99年度交簡附民字第56號
）移送前來，本院於民國100年11月23日言詞辯論終結，判決如
下：
    主      文
被告應給付原告新臺幣陸拾萬參仟零參拾元，及自民國九十九年
六月十五日起至清償日止，按週年利率百分之五計算之利息。
原告其餘之訴駁回。
訴訟費用由被告負擔四分之三，餘由原告負擔。
本判決原告勝訴部分，於原告以新臺幣貳拾萬元供擔保後，得假
執行。但被告以新臺幣陸拾萬參仟零參拾元為原告預供擔保，得
免為假執行。
原告其餘假執行之聲請駁回。
    事實及理由
一、按訴狀送達後，原告不得將原訴變更或追加他訴。但擴張或
    減縮應受判決事項之聲明者，不在此限。民事訴訟法第255
    條第1項第3款定有明文。本件原告起訴時，原請求被告給付
    新臺幣（下同）1,010,457元，及自刑事附帶民事起訴狀繕
    本送達翌日起至清償日止，按週年利率百分之5計算之利息
    。嗣於本院審理中將所請求之本金減縮為837,057元（本院
    卷第77頁），揆諸前開法條規定，自應准許。
二、原告主張：
  (一)被告於民國98年9月20日上午10時38分許，駕駛車牌號碼5
      G－1027號自用小客車（下稱系爭小客車），沿臺南市○
      區○○路由西往東方向行駛，行經該路與怡東路路口時，
      ，適原告騎乘車牌號碼UXF－813號輕型機車（下稱系爭機
      車），在其右前方同向行駛，被告於超越原告所騎乘之系
      爭機車時，疏未保持適當間隔，貿然超車而撞擊原告所騎
      乘之系爭機車車尾，致原告人車倒地，因而受有左髖挫傷
      併左側多發性骨盆骨折（含左腸骨、左恥骨及坐骨）等傷
      害。被告前開過失傷害犯行，業經臺灣臺南地方法院檢察
      署檢察官提起公訴，並經本院以99年度交簡字第1037 號
      刑事判決判處有罪，爰依民法第184條第1項、第193條第1
      項及第195條第1項之規定，訴請被告賠償下列損害：
    1.醫療費21,609元。
    2.增加生活上之需要：
      (1)救護車資3,400元：原告因骨盆受傷，需固定於長背板
        上，由兩個救護人員抬上救護車送醫回診。
      (2)看護費264,000元：原告住院期間支出看護費50,600元
        ，離院需全日照護132日，看護費之標準則依成大醫院
        照顧服務員管理中心合約所定一對一全日照護費用為每
        日2,000元計算，惟僅請求264,000元。
      (3)就醫停車費230元。
      (4)便盆器、助行器、醫用便器、專用紙巾、成人尿布等共
        計12,368元。
      (5)營養費11,450元。
      (6)復健支出240,000元：原告骨折痊癒後，需復健半年即
        24週（每週1次），惟因復原不良，產生第四、五腰椎
        骨滑脫，恐產生骨盆韌帶滑脫，需再復健半年，故共計
        需復健48週，每次復健門診費用為100元，每趟來回車
        資200元，且因需家人陪同原告前往復健，以時薪100元
        、每次復健需時2小時計算，則家人陪同費用為200元，
        故每次復健費用為500元，合計為24,000元（500×48＝
        24,000）。
    3.精神慰撫金：原告年紀已大，因本次車禍造成身體創傷，
      且受傷期間原告之母過世，致原告無法送母親最後一程，
      造成原告痛苦萬分，爰請求精神慰撫金50萬元。
  (二)被告前於警詢中陳稱其事故前未看見對方車輛，是聽到碰
      撞聲才發現發生擦撞；嗣後於偵訊時改稱係原告主動擦撞
      其車輛右後門，現又改稱係原告駕駛機車為閃避車輛，由
      機慢車優先道突然進入汽機車混合直行道內云云，足證被
      告所述反覆。且原告家住東門路，當時之行駛方向必為直
      行；原告係遭被告擦撞後不穩才左傾，此觀被告所駕駛車
      輛，擦痕係由車頭右前保險桿及右側照後鏡一直延伸至車
      尾即明，足證被告應負全部肇事責任。
  (三)爰聲明：(1)被告應給付原告837,057元，及自刑事附帶民
      事起訴狀繕本送達翌日起自清償日止，按週年利率百分之
      5計算之利息。(2)願供擔保請准宣告假執行。
三、被告則以：
  (一)被告於本件車禍發生當時，係駕駛系爭小客車沿臺南市○
      區○○路西向東方向直行，原告為閃躲其他車輛，未依交
      通規則行駛於機慢車優先車道內，突然左偏變換車道，由
      被告右側之視覺死角突然侵入汽機車混合直行道內，致與
      系爭小客車右後車門發生碰撞，此觀原告機車前輪上方之
      前土除中央有因撞擊而產生之明顯等腰三角形車損，及系
      爭機車倒地後，前輪懸空，並無與地面接觸等情即知，且
      二次鑑定報告均未排除原告左偏駕駛之可能性，若車禍真
      如原告所稱，是被告由原告左後方超車未保持安全間隔所
      致，則系爭機車正前方之車損及系爭小客車車頭、右後照
      鏡與原告機車車尾把手不在同一平面上等事實，顯與原告
      陳述不符。又照片本身易因現場光線、拍攝角度或人為疏
      漏等因素而失真，車禍鑑定委員會僅憑照片判斷，惟被告
      應無過失。檢察官係依現場照片認定被告確有超車行為，
      刑事案件一審法官亦依現場照片而認東寧路無機慢車專用
      道，此均與實情不符，且未注意原告有左偏駕駛之可能性
      ，難使被告信服。況系爭小客車非新，其車頭等處之凹痕
      亦非因本件事故造成，若僅以照片認定汽車右側全數車損
      均因與機車撞擊所致，難認周延。
  (二)被告對原告必須進行48週復健、每次復健費用100元、車
      資200元部分無意見，然經被告友人走訪成大醫院詢問後
      ，得知成大醫院掛1次號可作6次復健，故原告應提出復健
      費用之收據。又原告既係由家人陪同而非看護，應不會計
      算時薪。又原告以前曾化療，可能會影響復健所需的時間
      。至於原告所主張之營養費11,450元並無合格醫生證明此
      為必要費用之相關證據。至於原告主張因其母親過世無法
      送其最後一程，造成原告痛苦萬分，無法證明與本件車禍
      確有因果關係；況原告於2次事故鑑定會議、2次調解會議
      、刑事偵查庭時均在家人陪同下親自出席，未見其因車禍
      而無法行動，故此求償項目似有不妥。
  (四)並聲明：原告之訴及假執行之聲請均駁回。
四、兩造均同意之不爭執事項及爭執事項如下所載：
  (一)不爭執事項：
    1.被告於98年9月20日上午10時38分許，駕駛系爭小客車，
      沿臺南市○區○○路由西往東方向行駛，途經該路與怡東
      路口時，適原告騎乘系爭機車在其右側同向行駛，兩車發
      生碰（擦）撞，致原告人車倒地，因而受有左髖挫傷併左
      側多發性骨盆骨折（含左腸骨、左恥骨及坐骨）等傷害。
      被告因此經臺灣臺南地方法院檢察署檢察官以過失傷害罪
      聲請簡易判決處刑（99年度偵字第1112號，下稱偵案），
      並經本院以99年度交簡字第1037號刑事判決判處有期徒刑
      2月，現上訴二審中。
    2.被告對於原告因上開車禍受有下列金額之損害不爭執：
      (1)醫療費21,609元。
      (2)救護車車資3,400元。
      (3)看護費264,000元。
      (4)就醫停車費230元。
      (5)便盆器、助行器、醫用便器、專用紙巾、尿布：12,368
        元。
    3.原告已領取強制汽車責任保險給付61,009元。
  (二)爭執要點：
    1.本件車禍肇事責任之歸屬為何？
    2.被告所得請求原告賠償之金額為何？
五、茲就上開爭執要點，分述本院得心證之理由如下：
  (一)本件車禍肇事責任之歸屬：
    1.本件車禍發生地點為臺南市○區○○路與怡東路交會之Ｔ
      字型三叉路口，事發當時為晴天、日間自然光線，柏油路
      面乾燥無缺陷、無障礙物；又東寧路為以分向限制線（雙
      黃實線）分向之雙向道路，其西向東方向於上開Ｔ字型路
      口前後均劃分為三線車道（見偵案警卷所附編號1、2現場
      照片及被告所提出之本院卷第95頁圖2照片），其中內側
      車道為直行後預備左彎東興路之車道（上有「往東興路」
      標字），中線則為直行及右轉車道（上有直行及右轉箭頭
      標誌），外線車道上則未有標字或標誌；另該路口東、西
      、北側均設有行人穿越道（斑馬線），路口內則繪有黃色
      網狀線；事發後系爭機車車頭向南倒置於該路口東側之斑
      馬線上，車尾毀損；系爭小客車則已通過該路口，停放於
      該路口前方（東方）東寧路西向東方向之中線車道上（較
      偏向內線車道，左後車輪已觸及中線車道與內線車道之分
      隔線），右側後視鏡呈內折狀態，右後車門及輪胎附近有
      撞擊凹痕及刮痕；又系爭機車倒置處後方（西方）地面有
      一長5.4公尺之刮地痕，該刮地痕之起點距路面邊線約5.6
      公尺，位於上開路口之黃色網狀線內，向右前方（東南方
      ）斜向沿伸至系爭機車倒置處。上開事發當時之現場情狀
      及事發後之現場跡證，有臺南市政府警察局第一分局所製
      道路交通事故現場圖、道路交通事故調查報告表各1份，
      及現場照片附於偵案警卷、本院卷中可參，均堪認定。
    2.被告事發後於警詢中陳稱：我當時未看見對方車，係於聽
      見碰撞聲才發現被擦撞，發生碰撞處係系爭小客車右後車
      門與對方左後方最先碰撞等語；原告則於警詢中稱：我是
      在遭撞後才感覺到被撞，是系爭自小客車車頭撞擊系爭機
      車左後方，於檢察事務官詢問時則稱：擦撞當時感覺力量
      自左後方而來，被撞後我就車身不穩一直搖晃，然後人車
      倒地等語，有調查筆錄、詢問筆錄附於偵案警卷、核交字
      卷中足稽。又兩造於事發前之行車方向均係沿東寧路西向
      東方向直行，且原告所騎乘之系爭機車係在系爭小客車右
      側同向行駛等情，為兩造所不爭執，並參酌本件車禍中系
      爭小客車毀損處均位於右側車身，系爭機車則為車尾之扶
      手毀損，是兩車之碰撞點，應在系爭機車左後方之車尾與
      系爭小客車之右側車身（位置詳後述）。另刮地痕係因系
      爭機車倒地滑行時與地面摩擦所生，是上開刮地痕之起點
      ，即為系爭機車因碰撞倒地之位置甚明，是以，本件車禍
      發生地點（即兩造車輛碰撞地點）係在上開Ｔ字型路口之
      黃色網狀線內，堪予認定。
    3.另系爭小客車之右側後視鏡原係呈正常之開啟狀態，至本
      件車禍發生後始呈內折狀態，此為被告所自承（見本院卷
      第47、92、111頁），足認該右側後視鏡之內折狀態係本
      件車禍所造成；而事發後系爭小客車除右後車門及右後輪
      附近有撞擊凹痕及多處大致呈平行狀態之刮痕（見偵案警
      卷編號13、14照片）外，其右後輪拱上方護板亦脫落於倒
      地之系爭機車旁（見偵案警卷編號11、12及本院卷第96頁
      照片），且於右前車門處亦可見有一條與右後車門處刮痕
      及脫落之右後車輪護板大致位於同一高度之較淺橫向刮痕
      ，此橫向刮痕之起點位於右前車門下半部近右前輪處，亦
      即右後視鏡之前下方（見偵案警卷編號11、12照片）。本
      院綜合考量事發時系爭機車係於系爭小客車右側同方向行
      進中、原告於兩車碰撞後並非立即倒地，其車身仍不穩搖
      晃前行後始失去平衡倒地、以及系爭小客車之右後視鏡內
      折、系爭小客車右側大半車身留有高度大致同一之擦痕、
      事後系爭機車倒置位置及所留刮地痕等跡證判斷，認本件
      車禍發生經過應為：原告騎乘系爭機車沿東寧路西向東方
      向行駛至上開路口黃色網狀線內，而被告所駕駛之系爭小
      客車則自原告之左後方同向往前超越，於超越時，系爭小
      客車之右前車門下方（即上開較淺橫向刮痕之起點處）先
      與系爭機車左後方發生輕微擦撞，因系爭小客車車速較系
      爭機車為快，於擦撞中繼續越過系爭機車向前行進，其右
      側後視鏡遭原告之身體或系爭機車握把碰觸，因此向後內
      折，此時系爭機車雖未立即倒地，然已因擦撞而不穩搖晃
      ，其車尾處則因遭系爭小客車右側車身擦撞牽引之結果，
      碰撞力量逐漸加大，終在右後車門發生較大撞擊並扯落系
      爭小客車右後車輪上方護板後倒地，並因原向前行駛之慣
      性及來自左後方之撞擊力，於人車倒地後向右前方滑行，
      並於停止後呈現車頭向南橫向倒置之狀態（系爭機車原行
      駛方向應為車頭向東，然車尾因擦撞之牽引而向前推移，
      始呈南北橫向倒置）。
    4.被告雖辯稱本件車禍係因原告任意左偏致撞擊其右後車門
      所致，惟本件並無任何足認原告有突然左偏之證據；況機
      車於騎乘時是以車頭控制行駛方向，是倘原告確有向左偏
      駛，當會先將車頭左偏，故車頭會較車尾向左突出，於此
      種情形，與行駛於左側之系爭小客車發生擦撞之處應為機
      車之車頭，而非車尾，且此亦與系爭小客車右側後照鏡內
      折及右前車門留有橫向刮痕之跡證不符。至於被告另辯稱
      原告有未行駛於機慢車優先道之過失部分，查事發地點係
      位在並無車道分隔線之路口黃色網狀線上，如將上開路口
      東側之車道分隔線沿伸至該路口內，則系爭機車之刮地痕
      起點約位於中線車道中間處（見偵案警卷編號5照片），
      此亦大致為事故發生前系爭機車行駛之位置，而自被告所
      提出之東寧路較西側路段之現場照片，其中西向東方向最
      外側車道雖繪有「機慢車優先」之標線，（見本院卷100
      至102頁，較西側路段之西向東方向尚為二線車道），然
      參酌道路交通標誌標線號誌設置規則第174條之1規定：「
      機器腳踏車優先車道標線，用以指示汽缸總排氣量未滿55
      0立方公分之機器腳踏車優先行駛之車道，其他車種除起
      步、準備停車、臨時停車或轉向外，不得橫跨或占用行駛
      。本標線以白色實線及機器腳踏車圖形劃設之，每過交岔
      路口處均應標繪之，並於兩機器腳踏車圖形間，縱向標寫
      白色『機器腳踏車優先』標字配合使用。」之規定，東寧
      路西側路段固有機慢車優先車道之設置，然於通過上開交
      叉路口後，外側車道即未有標字或標誌，是否仍屬前開所
      定之「機器腳踏車優先車道」，實有疑問；縱認外側車道
      仍為「機器腳踏車優先車道」，然此僅係機車可優先行駛
      之車道，並非限制機車需於此種優先車道中行駛，且依道
      路交通安全規則第99條規定，機器腳踏車於此種已劃分快
      慢車道之雙向道路，可在最外側之快車道及慢車道行駛，
      是系爭機車縱行駛於最外側之快車道即中線車道，亦無違
      反交通法規之處，更何況事發地點係位在並無車道分隔線
      之路口黃色網狀線上，自難認原告有何未遵行車道之過失
      ，是被告上開所辯，均無足採信。
    5.按汽車超車時，應於前車左側保持半公尺以上之間隔超過
      ，行至安全距離後，再顯示右方向燈駛入原行路線。道路
      交通安全規則第101條第1項第5款定有明文。查本件車禍
      發生當時為晴天、日間自然光線，柏油路面乾燥無缺陷、
      無障礙物，視線良好，業如前述，且被告係自左後方超越
      位於其右前方由原告騎乘之系爭機車，系爭機車當時所在
      位置，顯非汽車駕駛人之視覺死角區域，應無何不能注意
      之情事；而被告既欲超越其右前方之系爭機車，自應遵守
      上開規定，竟疏未注意，未保持適當之間隔即貿然超車，
      致其所駕駛之系爭小客車與系爭機車發生擦撞，並致原告
      人車倒地受傷，顯有過失，至於原告駕駛系爭機車，尚無
      可歸責之因素。
  (二)被告所得請求原告賠償之金額：
      按因故意或過失，不法侵害他人之權利者，負損害賠償責
      任；不法侵害他人之身體或健康者，對於被害人因此喪失
      或減少勞動能力或增加生活上之需要時，應負損害賠償責
      任；不法侵害他人之身體、健康、名譽、自由、信用、隱
      私、貞操，或不法侵害其他人格法益而情節重大者，被害
      人雖非財產上之損害，亦得請求賠償相當之金額。民法第
      184條第1項前段、第193條第1項、第195條第1項前段分別
      定有明文。本件被告因超車時未保持適當間隔之過失，致
      原告受有前揭傷害，則其依上開規定，應對原告所受之損
      害，負損害賠償責任。爰就原告請求被告賠償之項目及金
      額，分別論述如下：
    1.醫療費用：
      原告因本件車禍，致受有左髖挫傷併左側多發性骨盆骨折
      （含左腸骨、左恥骨及坐骨）等傷害，並因此支出醫療費
      用21,609元，有國立成功大學醫學院附設醫院收據在卷可
      稽（見本院附民卷第8頁），且為被告所不爭執，經核均
      屬醫療上之必要費用，自應准許。
    2.增加生活上需要之費用：
      (1)原告主張因本件車禍支出救護車資3,400元、看護
        費264,000元、就醫停車費230元、便盆器、助行器
        、醫用便器、專用紙巾、成人尿布12,368元部分，業據
        提出車資及看護收據、統一發票等為證，且均為被告所
        不爭執，經核均屬原告因本件事故所受傷害而增加之生
        活上需要之費用，應予准許。
      (2)原告另主張支出營養費11,450元，並提出購買珊瑚鈣粉
        及固筋骨藥物之收據為證，然此非醫囑用品，無從認此
        為必要之支出，不應准許。
      (3)至於原告主張因本件車禍受傷需持續復健48週（48次）
        ，每次所需車資為200元部分，為被告所不爭執（見本
        院卷第63、77頁背面），堪信為真；然依原告所提出復
        健門診收據觀之，其迄今已復健37次，門診費用共計2,
        200元（見本院卷第138至145頁），則每次復健之門診
        費用平均應為59元（元以下四捨五入），至於其另主張
        每次復健尚需家人陪同之費用200元部分，則未舉證以
        實其說，尚不足採。是依此計算，原告每次復健所需費
        用為259元（車資200元及門診費用59元），以復健48次
        計，共需支出12,432元。
      從而，原告因本件車禍所受傷害所增加生活上所需之費用
      ，應為292,430元（3,400＋264,000＋230＋12,368＋12,4
      32＝292,430）。
    3.精神慰撫金：
      按慰撫金之多寡，應斟酌雙方之身分、地位、資力與加害
      之程度及其他各種情形核定相當之數額，亦即金額是否相
      當，應依實際加害情形與被害人所受之痛苦及雙方之身分
      、地位、經濟狀況等關係決定之。查原告因本件車禍受有
      左髖挫傷併左側多發性骨盆骨折（含左腸骨、左恥骨及坐
      骨）之傷害，傷勢非輕，且依其傷勢，顯然於相當期間內
      需忍受無法行動及自理生活之不便，精神上自受有相當程
      度之痛苦，是原告依據民法第195條之規定請求被告賠償
      其非財產上之損害，即屬有據。本院審酌原告為36年出生
      ，現為家管，名下有房屋、土地各1筆、汽車2筆，財產總
      額為1,381,800元，被告則為67年出生，為現役軍人，名
      下有房屋1筆、土地2筆、投資1筆，財產總額為2,690,040
      元（見偵案警卷調查筆錄、本院卷第20至34頁之兩造稅務
      電子閘門財產所得資料）等情，認原告所得請求賠償之精
      神慰撫金以350,000元為適當，逾此部分之請求，即不應
      准許。至於原告另稱其因本件車禍受傷，致無法於其母過
      世送母親最後一程，造成精神痛苦部分，難認與本件車禍
      有相當因果關係，不應列入精神慰撫金之審酌因素，附予
      敘明。
六、末按保險人依強制汽車責任保險法規定所為之保險給付，視
    為被保險人損害賠償金額之一部分，被保險人受賠償請求時
    ，得扣除之，強制汽車責任保險法第32條定有明文。查原告
    已因本件車禍受領強制保險給付61,009元，則揆諸上開規定
    ，應自其請求被告賠償之金額中扣除。綜上所陳，原告本於
    侵權行為之法律關係，請求被告給付603,030元（醫療費用
    21,609元＋增加生活上需要之費用支出292,430元＋精神慰
    撫金350,000元＝664,039元，扣除強制保險給付61,009元後
    ，為603,030元），及自刑事附帶民事起訴狀繕本送達翌日
    即99年6月15日起至清償日止，按週年利率百分之5計算之法
    定遲延利息，為有理由，應予准許；逾此部分之請求，則非
    有據，不能准許。
七、本件原告勝訴部分，兩造分別陳明願供擔保請准宣告假執行
    或免為假執行，核無不合，爰分別酌定相當之擔保金額，予
    以准許。至原告敗訴部分，其假執行之聲請即失所附麗，應
    予駁回。
八、本件事證已臻明確，兩造所為其他攻擊、防禦方法，經審酌
    結果，核與判決結果不生影響，爰不逐一論述，併此敘明。
九、據上論結，本件原告之訴為一部有理由、一部無理由，依民
    事訴訟法第79條、第390條第2項、第392條第2項，判決如主
    文。
中    華    民    國   100    年    12    月    7     日
                  民事第一庭    審判長法  官  杭起鶴
                                      法  官  廖建彥
                                      法  官  張玉萱
以上正本證明與原本無異。
如對本判決上訴，須於判決送達後20日內向本院提出上訴狀。如
委任律師提起上訴者，應一併繳納上訴審裁判費。
中    華    民    國   100    年    12    月    8     日
                                      書記官  陳雅慧